【裁判字號】    96,訴,3102
【裁判日期】    970111
【裁判案由】    返還不當得利
【裁判全文】
臺灣臺中地方法院民事判決  96年度訴字第3102號
原      告  丙○○○
訴訟代理人  甲○○
被      告  乙○○
訴訟代理人  曹宗彝律師
複  代理人  洪毓良律師
上列當事人間返還不當得利等事件，本院於96年12月28日言詞辯
論終結，判決如下：
    主  文
原告之訴駁回。
訴訟費用由原告負擔。
    事實及理由
一、原告起訴主張：
  (一)張重發為被告之前配偶，其於民國（下同）96年1月2日以購
    買土地暫缺現金為由，向原告商借新台幣（下同）200萬元
    （下稱系爭款項），並簽立發票日96年2月3日面額200萬元
    之支票乙紙交付原告。詎與張重發同居之被告竟於張重發取
    得前揭款項之同日，即取走前揭款項，而張重發於次日即96
    年1月3日自殺身亡。因張重發與被告間並無給付金錢之法律
    上原因存在，是張重發之繼承人即陳張阿腰得依民法第179
    條前段、第184條第1項規定，請求被告返還系爭款項。
  (二)又原告已對陳張阿腰基於票據及繼承關係取得確定勝訴判決
    （台中地院96年度訴字第768號）。按債務人怠於行使其權
    利時，債權人因保全債權，得以自己名義，行使其權利，民
    法第242條前段定有明文。陳張阿腰無力償還並遲遲不願行
    使其對於被告之請求權，應足認為其怠於行使對於被告之請
    求權，原告之債權即有不能受清償之危險，其債權顯有保全
    之必要。從而，原告依民法第242條前段規定，以自己名義
    ，請求被告將系爭款項返還予陳張阿腰，並由原告代位受領
    。
並聲明：(1)被告應給付陳張阿腰200萬元及自起訴狀繕本送達翌
    日起至清償日止按年息5%計算之利息，並由原告代位受領。
    (2)訴訟費用由被告負擔。
二、被告則辯以：
  (一)債權人得以自己名義代位行使者，為債務人之權利而非自己
    之權利，若債務人自己並無該項權利，債權人自無代位行使
    之可言。此有最高法院49年台上字第175號判例可稽。
  (二)原告主張依民法第242條代位陳張阿腰對被告請求返還不當
    得利，從而本件應先審究原告得否代位陳張阿腰。查原告對
    陳張阿腰固有200萬元債權，然被告否認陳張阿腰對被告有
    不當得利或侵權行為請求權，從而原告亦無代位陳張阿腰之
    餘地。
  (三)原告主張訴外人張重發向其借貸200萬元，同日該款項即由
    被告取得，張重發次日自殺身亡，則張重發繼承人即陳張阿
    腰得向被告依不當得利或侵權行為請求該200萬元，為其代
    位之權利云云。惟被告否認有原告主張之「被告取得張重發
    將向原告借得之200萬元」一事，此外原告又無其他積極證
    據，足以證明被告自張重發取得張重發向原告借得之200萬
    元。原告主張被告取走張重發向原告借得之200萬元，全屬
    推論，並無實據。
  (四)據上，張重發既對被告無任何權利可主張，陳張阿腰自無從
    繼承原告所謂張重發對被告之不當得利或侵權行為請求權，
    故原告代位陳張阿腰對被告之訴為無理由。
答辯聲明：(1)原告之訴駁回。(2)訴訟費用由原告負擔。(3)如受不
    利判決，願供擔保免為假執行。
三、得心證之理由
  (一)本件原告主張其基於票據及繼承關係對於訴外人陳張阿腰有
    200萬元債權存在，經本院96年度訴字第768號判決確定，為
    兩造所不爭，並有本院96年度訴字第768號民事判決影本在
    卷為證，堪信為真實。
  (二)原告主張其對訴外人陳張阿腰有200萬元之債權，業如上述
    ，而陳張阿腰怠於行使其對於被告之請求權，原告之債權即
    有不能受清償之虞，故代位訴外人陳張阿腰對被告行使權利
    。按民法第242條前段所定債務人怠於行使其權利時，債權
    人因保全債權，得以自己之名義，行使其權利之先決條件，
    須債務人果有此權利，且在可以行使之狀態，始有債權人代
    位行使之可言（最高法院65年台上字第381號判例可資參照
    ）。本件首應審究者厥為訴外人陳張阿腰對被告是否有200
    萬元之不當得利或損害賠償債權存在？經查，原告主張訴外
    人張重發於96年1月2日向其借貸200萬元，並簽立發票日96
    年2 月3日面額200萬元之支票乙紙交付原告，然前揭款項卻
    於同日為被告取走云云，被告則以未曾自訴外人張重發手中
    取走系爭款項，訴外人張重發之繼承人陳張阿腰對其並無任
    何請求權存在等語抗辯。
  (三)按當事人主張有利於己之事實，就其事實有舉證之責任，民
    事訴訟法第277條前段定有明文。次按民事訴訟如係由原告
    主張權利者，應先由原告負舉證之責，若原告先不能舉證，
    以證實自己主張之事實為真實，則被告就其抗辯事實即令不
    能舉證，或其所舉證據尚有疵累，亦應駁回原告之請求。又
    請求履行債務之訴，除被告自認原告所主張債權發生原因之
    事實外，應先由原告就其主張此項事實，負舉證之責任，必
    須證明其為真實後，被告於其抗辯事實，始應負證明之責任
    ，此為舉證責任分擔之原則，最高法院43年台上字第377 號
    判例可資參照。查原告主張被告於96年1月2日在家裡取走訴
    外人張重發向其借貸之200萬元，而被告與張重發間並無給
    付金錢之法律上原因存在，故張重發之繼承人陳張阿腰對被
    告有返還不當得利或侵權行為之請求權存在，並於本院96年
    12月28日開庭時陳稱：「...96 年1月2日是由黃順聰協助張
    重發回家，張重發回家時，就立刻叫被告下來，而張重發只
    有與被告及一個二歲的小孩住在一起而已，黃順聰就把現金
    放在客廳的桌上就離去。... 」，且舉證人黃順聰為證。惟
    查原告並未親眼見到被告取走訴外人張重發借得之系爭款項
    ，或張重發曾提及欲將系爭款項交由被告代為處理等情事，
    其所憑僅為證人黃順聰所陳述於96年1月2日陪同訴外人張重
    發回家之經過所推出之結論。然經本院審查原告另案起訴之
    本院96年度訴字第768號損害賠償民事判決，其事實及理由
    欄部分之六、(二)內容，其中證人黃順聰證稱：「（問：你說
    把錢拿回去放在張重發家的客廳，當時乙○○人在何處？）
    在樓上。（問：有無下來看錢？）…但乙○○有無下來，這
    點我不清楚。」，由上證詞可知，證人黃順聰並未親眼見到
    被告，及被告有下樓拿錢等情況，則原告於本案欲再主張依
    據證人黃順聰之證詞證明被告確有從張重發家裡取走系爭款
    項，即顯有矛盾之處，本院認應不足採。是原告就其主張並
    未再舉出其他積極證據證明被告確實有取走系爭款項，故原
    告主張訴外人陳張阿腰對被告有200萬元不當得利或侵權行
    為損害賠償請求權之事實，即屬無據。況其損害賠償訴訟業
    經本院96年度訴字第768號判決駁回在案。
  (四)從而，原告本其對訴外人陳張阿腰之債權，主張代位行使訴
    外人陳張阿腰對被告之請求權，而請求被告返還不當得利或
    侵權行為損害賠償之200萬元及其法定遲延利息予陳張阿腰
    ，並由原告代為受領，為無理由，應予駁回。
四、本件事證已臻明確，兩造其餘攻擊防禦方法，核與判決結果
    不生影響，爰不一一論述，附此敘明。
五、據上論結，原告之訴為無理由，依民事訴訟法第78條，判決
    如主文。
中    華    民    國    97    年    1     月    11    日
                  民事第二庭    法  官  周靜秀
正本係照原本作成。
如不服本判決，應於送達後20日內，向本院提出上訴狀。
中    華    民    國    97    年    1     月    14    日
                                書記官


司法院資訊處製作；財團法人民間司法改革基金會備份。
